【裁判字號】    88,上易,1905
【裁判日期】    890329
【裁判案由】    詐欺
【裁判全文】
臺灣高等法院高雄分院刑事判決                  八十八年度上易字第一九五號
    上  訴  人  台灣高雄地方法院檢察署檢察官
    被      告  丁○○
    被      告  丙○○
    被      告  戊○○
    被      告  乙○○
右上訴人因被告等詐欺案件，不服臺灣高雄地方法院八十七年度易字第四六七二號中
華民國八十八年七月三十一日第一審判決（起訴案號：臺灣高雄地方法院檢察署八十
六年度偵字第二八八二四號、八十七年度偵字第五五三二號），提起上訴，本院判決
如左：
      主  文
上訴駁回。
      理  由
一、公訴意旨略以：被告丁○○、丙○○與李圳原、許淑珍（後二人另案辦理）共同
    意圖為自己不法之所有，由李圳原出面於八十六年四月廿八日與告訴人甲○○簽
    訂買賣契約書，購買告訴人所有信託登記在被告乙○○名下之高雄縣仁武鄉○○
    段第一五二─五二、一五二─五三、一五二─五六號三筆土地，總價新台幣（以
    下同）七百五十萬元，李圳原為表明買地誠意，當場交付簽約金現款五十萬元，
    及由許淑珍簽發面額共五百五十萬元之支票八張交告訴人收執，並表示為辦貸款
    繳清上開支票金錢，要求告訴人將上開土地所有權狀及所有權移轉登記申請文件
    及空白之抵押權設定書交予簽約時在場之丙○○，告訴人不疑有他將上開資料交
    付。丙○○取得上開權狀資料即交與丁○○及被告戊○○、乙○○，四人共謀利
    用乙○○係上開土地之登記名義人，先由戊○○及乙○○出面，於八十六年六月
    二十五日以上開一五二─五六號土地，向不知情之廖嬌抵押借款二百萬元，又
    於八十六年七月二十一日以上開一五二─五二、一五二─五三號土地，向不知情
    之陳寶蓮抵押借款三百六十萬元，嗣許淑診所交付之支票退票，告訴人向地政機
    關查詢，始知受騙，因認被告四人等共同涉有刑法第三百三十九條第一項之詐欺
    取財罪。
二、公訴人認被告丁○○、丙○○、戊○○、乙○○四人共同涉犯上開詐欺罪嫌，係
    以：上開犯罪事實，已據告訴人甲○○指訴綦詳，復有契約書、土地登記簿、支
    票及退票理由單、存證信函影本附卷可稽，參以被告等對貸款所得之款項互相推
    諉，被告乙○○明知其非土地之真正所有人，竟未經所有人即告訴人甲○○同意
    ，逕自與其餘被告向第三人貸款，渠等共謀詐欺之意圖至為明確等情，為論罪之
    主要依據。而訊據被告丙○○、乙○○均堅決否認有詐欺犯行，被告丙○○辯稱
    ：伊是聖慧傳家百貨公司總經理，當時公司要買土地，因伊認識甲○○知悉其有
    土地要賣，介紹雙方買賣，嗣伊於資八十六年五、六月間離開公司，土地貸款伊
    未參與等語。被告乙○○辯稱：甲○○系爭土地登記伊名下，雙方土地買賣談妥
    後，甲○○通知伊帶印章前往律師事務所蓋章，並交代伊配合辦理過戶及貸款，
    伊才配合抵押貸款，並未取得任何利益等語。
三、按犯罪事實應依證據認定之，無證據不得推定其犯罪事實，刑事訴訟法第一百五
    十四條定有明文。又告訴人之告訴係以使被告受刑事訴追為目的，是其陳述是否
    與事實相符，仍應調查其他證據以資審認。再者，刑法第三百三十九條第一項詐
    欺罪之成立，以意圖為自己或第三人不法所有，以詐術使人將本人或第三人之物
    交付為要件。所謂以詐術使人交付，必須被詐欺人因其詐術而陷於錯誤，若其所
    用方法，不能認係詐術，亦不致使人陷於錯誤，即不構成該罪，此有最高法院五
    十二年上字第一三ＯＯ號、四十六年台上字第二六Ｏ號刑事判例可資參照。
四、經查：
    (一)告訴人所有信託登記在被告乙○○名下之高雄縣仁武鄉○○段第一五二─五
        二、一五二─五三、一五二─五六號三筆土地，經被告丙○○介紹，於八十
        六年四月二十八日，在劉啟輝律師事務所，以總價七百五十萬元出售與李圳
        原，由該事務所之代書潘序浩審核買賣契約而簽立。因該三筆土地均係信託
        登記在被告乙○○名義下，所以再請乙○○攜帶印鑑章等過戶之證件至簽約
        現場，由李圳原出名簽下契約書，當場交付簽約金現款五十萬元，並交付許
        淑珍簽發面額共五百五十萬元之支票八張交告訴人收執，而該土地上原設定
        予他人之一百五十萬元抵押債權之負擔，則約定由買受人承受，告訴人並交
        付空白土地所有權移轉及抵押權設定文件與所須證件等情，業據告訴人甲○○陳明在卷，核與被告丙○○、乙○○供述情節相符，並經證人許淑診、李
        圳原證述明確，復經證人潘序浩至原審證明屬實，又有該三筆土地登記謄本
        、買賣合約書在卷可憑，上述事實，堪信為真實。
    (二)又系爭土地買賣於八十六年四月二十八日簽約時，李圳原除當場給付告訴人
        五十萬元現金，已如上述。而李圳原簽約給五十萬元後，許淑診繼之清償系
        爭三筆土地原有之一百五十萬元抵押債務，並於八十六年五月八日送件至地
        政機關，辦理塗銷系爭三筆土地原有之一百五十萬元抵押權登記等情，此據
        證人李圳原、許淑診於原審證述明確，並有該土地登記謄本在卷可稽；且許
        淑診簽發交付告訴人第一期，發票日為八十六年五月十九日，面額六十五萬
        元之支票，亦如期兌現，其後雖第二期八十六年五月二十八日、面額六十五
        萬元之支票，因存款不足而未獲付款，然被告許淑診另以二十五萬元換回該
        支票，同時以資金調度困難為由，再簽發同年六月十八日之支票交換五月三
        十日之支票各節之事實，亦據告訴人於八十六年八月卅日之告訴狀陳明在卷
        。從而可見，被告許淑診與李圳原兩人，從八十六年四月廿八日簽約起，至
        八十六年五月三十日止，先後支付簽約金五十萬元、塗銷抵押權設定之一百
        五十萬元，及第一、二期款九十萬元，共給付告訴人二百九十萬元，此經告
        訴人迭次自認在卷。由簽約及付款過程觀之，雙方簽約時告訴人即交付空白
        土地所有權移轉契約書及抵押權設定契約書與所須證件，而李圳原、許淑珍
        於簽約後於一個月內相繼付款四次，共二百九十萬元；如李圳原、許淑珍於
        簽約時即有不法所有之意圖，當可於簽約後將系爭土地先行過戶或出售他人
        ，以遂行詐欺目的，自無陸續支付價金二百九十萬元，迄今仍登記乙○○名
        下，尚未辦理所有權移轉登記。
    (三)告訴人與許淑診、李圳原簽約後，告訴人不但將過戶資料，即連設定抵押之
        空白文件資料，均交付代書，並交代乙○○配合辦理過戶及貸款手續，此為
        告訴人所是認，足認告訴人於簽約時，同意被告以土地抵押借款以便融通資
        金，並交代登記名義人乙○○，於必要時應配合辦理。嗣被告丙○○將所有
        資料自代書潘序浩處取交丁○○，然後透過戊○○，再協同土地名義人即被
        告乙○○，親自二次向他人抵押借款，先於八十六年六月二十五日以上開一
        五二─五六號土地，向吳明憲設定抵押權二百萬元（抵押權人登記為廖嬌
        ）實際借得五十萬元；又於八十六年七月二十一日以上開一五二─五二、一
        五二─五三號土地，向陳寶蓮設定抵押權三百六十萬元（抵押權人登記為許
        煌昌），實際借得二百八十六萬五千元，嗣於八十六年年底清償上開抵押債
        務，並塗銷系爭土地抵押權登記，已經證人吳明憲、廖嬌、陳寶蓮、許煌
        昌到庭結證屬實，並有土地登記謄本可按。是告訴人既同意被告等以土地抵
        押借款融通資金，自難以被告等以系爭土地設定抵押權有何不法，雖告訴人
        於原審補陳僅答應被告可向銀行借款而已，如向民間借貸則不可云云，然告
        訴人係土地出賣人，只要買受人按時付款即可，告訴人何需限定被告等向何
        處借款，自是常理所在，告訴人所稱不可向民間借款，顯非可信。況被告等
        之設定抵押權均已清償，並塗銷抵押權登記，益見被告等並非以上開土地向
        他人設定抵押權圖得不法利益。
五、綜上以觀，許淑診、李圳原經由被告丙○○介紹向告訴人購買系爭土地，依約先
    後支付二百九十萬元，雖以之設定抵押權予廖嬌、許煌昌分別借款五十萬元及
    二百八十六萬五千元，惟均已清償，並塗銷抵押權登記，迄今系爭土地仍登記於
    乙○○名下，被告並無以詐術向告訴人詐購土地，亦未圖得不法財物，自難以詐
    欺罪責相繩，揆諸首揭說明，公訴人認被告等涉有詐欺犯行，要屬不能證明，此
    外又查無其他任何積極之證據，足認被告有上述犯行，因此原審以不能證明被告
    犯罪而諭知無罪之判決，核無不合，檢察官上訴意旨，仍執前詞，為無理由，應
    予駁回。
六、被告丁○○目前呈植物人狀態，有台北市仁愛醫院八十八年七月六日北市仁醫字
    第八八六０三二七六００號函在卷可查；被告丙○○、戊○○、乙○○，均經合
    法送傳喚，無正當理由不到庭，爰依刑事訴訟法第二百九十四條第三項及第三百
    七十一條規定，不待其等到庭，逕予判決。
據上論結，應依刑事訴訟法第三百六十八條、第三百六十四條、第二百九十四條第三
項、第三百七十一條，判決如主文。
本案經檢察官林應華到庭執行職務。
中    華    民    國     八十九     年       三       月     二十九     日
                              臺灣高等法院高雄分院刑事第六庭
                                  審判長法官  陳吉雄
                                        法官  江泰章
                                        法官  周賢銳
右正本證明與原本無異。
不得上訴。
                                      書記官  高文輝
中    華    民    國     八十九     年       三       月     三十一     日
                                                                        Ａ


司法院資訊處製作；財團法人民間司法改革基金會備份。
